【裁判字號】    97,上更(一),6
【裁判日期】    970414
【裁判案由】    行使偽造文書
【裁判全文】
臺灣高等法院花蓮分院刑事判決       97年度上更(一)字第6號
上  訴  人  臺灣花蓮地方法院檢察署檢察官
上  訴  人
即  被  告  丁○○
                      號
選任辯護人  曾泰源律師
上列上訴人因行使偽造文書案件，不服臺灣花蓮地方法院95年度
訴字第517號中華民國96年3月13日第一審判決（起訴案號：臺灣
花蓮地方法院檢察署95年度偵字第5946號），提起上訴，本院判
決後經最高法院發回，本院更為審判如下：
    主  文
原判決撤銷。
丁○○無罪。
    理  由
一、公訴意旨略以：張榮家（業經不起訴處分確定）及丁○○父
    子為在花蓮縣吉安鄉○○○街231號興建農舍，遂將工程交
    由己○○承攬施作，並由乙○○擔任監工，竣工後，丁○○
    因發現地面混凝土有裂開之情形，懷疑施工品質有瑕疵欲減
    少支付工程費用，故鑽心採樣該工程之混擬土交由慶鴻科技
    顧問公司（設花蓮縣吉安鄉○○村○○路○段262號，以下簡
    稱慶鴻公司）試驗強度，並於民國95年2月間某日取得顯示
    鑽心試體抗壓強度均合格（報告編號：0000000，收件、試
    驗及報告日期：2006/2/13）之試驗報告1份，詎丁○○為求
    減少支付工程費用，竟基於行使變造私文書之犯意，將上開
    試驗報告影印後，變更收件、試驗、報告日期及數據之記載
    （詳細變更內容詳如原判決附表所示），使其試驗結果顯示
    為不合格，並於同年月21日，在上址，持交己○○之現場監
    工乙○○，足生損害於慶鴻公司及己○○。嗣因丁○○與己○○就工程尾款及瑕疵扣款事宜，無法順利達成合意，派由
    乙○○與丁○○至花蓮市市民代表劉曉玫服務處進行協商，
    經該處服務人員轉介至花蓮縣花蓮市調解委員會進行正式調
    解，因乙○○鑒於施工工程有未按約施作部分、施工工程品
    質欠佳及不疑上開鑽心試驗報告有假，致陷於錯誤，乃於95
    年2月22日下午2時許，在上開調解委員會與丁○○達成調解
    ，同意原先請求新臺幣（下同）之53萬元尾款，調降為25萬
    元，並由張榮家當場付清，因認丁○○所為涉犯刑法第216
    、210條行使變造私文書罪嫌云云。
二、按犯罪事實應依證據認定之，無證據不得認定犯罪事實；又
    不能證明被告犯罪者，應諭知被告無罪之判決，刑事訴訟法
    第154條第2項、刑事訴訟法第301條第1項分別定有明文。又
    認定不利於被告之事實，須依積極證據，苟積極證據不足為
    不利於被告事實之認定時，即應為有利於被告之認定，更不
    必有何有利之證據（最高法院30年度上字第816號判例）；
    而所謂「積極證據足為不利於被告事實之認定」係指據為訴
    訟上證明之全盤證據資料，在客觀上已達於通常一般之人均
    不致於有所懷疑，而得確信被告確曾犯罪之程度者，若未達
    到此一程度，而有合理性懷疑之存在時，即無從為有罪之認
    定（最高法院76年度台上字第4986號判例）。
三、訊據上訴人即被告（下稱被告）丁○○堅決否認有行使變造
    私文書之犯行，辯稱：伊確實於95年2月22日與乙○○成立
    調解，惟於調解中並未提及鑽心試驗報告，乙○○係因承認
    施工品質不佳，才同意只需支付25萬元尾款而成立調解，且
    伊在調解前一天交付予乙○○之鑽心試驗報告是顯示混凝土
    抗壓力合格之正確報告，伊並未將之變造為不合格後才交付
    乙○○等語。本件公訴人認被告丁○○涉犯行使偽造私文書
    罪嫌，係以證人己○○、乙○○之證詞及卷附之變造試驗報
    告影本等為據。
四、經查：
（一）本件卷附之變造試驗報告影本係證人乙○○於調解成立後
      ，提出附於花蓮縣花蓮市調解委員會案卷內，此有下列之
      證據可證：
  １、證人即花蓮市調解委員會職員戊○○證稱：被告與乙○○
      調解時，並未看到假的鑑定報告，是在調解成立後幾日，
      乙○○才拿該份報告給我，該鑑定報告並非被告交付，己○○後來有來申請該份鑑定報告2次，2次都有給她等語（
      見本院前審卷第59-60頁），其於本院亦明確證稱調解時
      並未提及鑽心報告之詞，惟事後乙○○曾提出一份鑽心報
      告予其附卷（見本院97年3月6日審卷筆錄第7-9頁）等語
      。證人戊○○係與本件無利害關係之客觀第三者，所為證
      詞並無褊袒任何一方之可能，自較為可信，則依證人戊○○之證詞，提出該份變造試驗報告予調解委員會，並附於
      卷內之人係乙○○，且係在95年2月22日調解成立後方提
      出，並非調解時提出，而證人己○○則係事後才向調解委
      員會申請取得該份試驗報告。
  ２、再參以證人己○○於95年8月16日偵查中供稱「調解時未
      提出該報告，該偽造報告是調解委員給的」，及於95年8
      月18日偵查中供稱該份報告「是在花蓮市調解委員會查到
      的，花蓮市調解委員會調解時，丁○○提出該報告給調解
      委員」，其所陳書狀內則載明「本人所提供之調解委員會
      時證物是由秘書戊○○親自交給我的」，及其於原審證稱
      之：「假的試驗報告，是在53萬元協調好以後，我請乙○○跟被告收錢，收錢當中乙○○告訴我們丁○○提出檢驗
      報告說我們的水泥品質不好，當下我就問乙○○有無檢驗
      報告，乙○○才說被告現在給他了，我請乙○○傳真過來
      給我，乙○○表示被告要以這張報告用25萬元跟我們和解
      ，當下我不同意，請乙○○去調解委員做調解，而且不可
      以答應25萬元的調解條件，但是沒想到後來乙○○還是背
      著我跟對方達成和解。」等語（見原審卷第38頁），核與
      上開證人戊○○之證述大致相符，則證人己○○之證述僅
      足以證明系爭變造之試驗報告係由乙○○交付予證人戊○○，並未能證明確係由被告所提出。至證人己○○另證稱
      之：調解前或調解期日當天，就拿到該份鑑定報告等語，
      應係時間記憶有誤，尚非可採。
  ３、參以證人戊○○證述內容，足以證明系爭經變造之鑑定報
      告係由乙○○於調解成立數日後，始交付予證人戊○○並
      附於卷內，而於證人己○○要求時影印交付。
（二）被告固坦承曾於調解前交付一份鑽心試體抗壓強度試驗報
      告予證人乙○○，則應審究該變造鑑定報告是否為被告提
      供給乙○○？惟本院依下列證據，認無法證明被告交付予
      乙○○之該份試驗報告即為系爭卷附之變造試驗報告影本
      ，以下分敘之：
  １、本件唯一可證明被告提出系爭變造試驗報告影本之人為證
      人乙○○之證詞。惟證人乙○○係上開工程之利害關係人
      ，此得自其於原審證述內容為（見原審卷第84-89、93頁
      ）其係負責現場施工，故若水泥強度（即出料）有問題係
      應由林三龍（即告訴人己○○之夫）負責。易言之，若工
      程施作或監工有瑕疵而非所提供之水泥品質、強度有瑕疵
      ，則應由證人乙○○負責，故證人乙○○所述既涉及其自
      身之利害關係，其證述是否可信即值懷疑。
  ２、被告委託試驗而提出報告最主要之目的係為取得施工品質
      不良之證據，作為與對方即乙○○或己○○商討工程款扣
      款之證明，故而最重要提出之時機應係在調解委員會時有
      無提到鑽心報告。被告否認於調解時曾提出該報告，辯稱
      其因知悉試驗合格，故未提出等語，而證人乙○○於原審
      證述之內容則為被告至劉曉玫議員處及調解委員會時均曾
      提出上開所述之試驗報告（見原審卷第84-90頁），然證
      人乙○○對如何拿到變造報告之內容，或何時取得所述前
      後不一致，其證詞已難採信。再參以證人丙○○即原負責
      協調之縣議員劉曉玫助理及證人戊○○於本院之證述，均
      明確證稱雙方於協調或調解時既未提及系爭試驗報告，亦
      未提出試驗報告附卷，均僅係事後於發生糾紛時曾聽被告
      提及等語，顯然與證人乙○○之證述不同，故尚不能以有
      利害關係，且與證人丙○○及戊○○證述內容不同之證人
      乙○○之證詞，認定被告於調解時曾提及或提出該變造試
      驗報告甚明。
  ３、依證人戊○○於原審、本院前審及本院之證詞，均足以證
      明於調解時被告並未曾提出試驗報告，其證稱在調解委員
      會成立調解由伊記錄時，並未提出檢驗報告或在會中討論
      。且調解時亦未提到水泥施工品質問題，故方記載材質問
      題，非水泥問題。而系爭變造之試驗報告係證人乙○○交
      予調解委員會，再由調解委員會影印交予告訴人己○○等
      語，故並無證據足以證明被告於調解前交付予乙○○之試
      驗報告為卷附經變造之試驗報告（被告就交付試驗報告時
      間供述不同，當係記憶有誤所致，尚不足為其不利之認定
      ），依上開證據僅能證明證人乙○○交至調解委員會之試
      驗報告影本為變造之物，並不能證明該變造之報告係由被
      告交予乙○○。
  ４、至證人乙○○之證詞亦不足以認定被告所交付之試驗報告
      即為系爭變造試驗報告影本，理由分敘如下：
    證人乙○○於95年9月20日偵查中證稱「該份報告係在調
      解前一星期左右（調解日為95年2月22日）我去丁○○家
      時，他拿給我的，調解當天我有帶去）」，其證述取得試
      驗報告之日期顯然與證人己○○所述於調解前一日取得不
      同，亦與證人戊○○證稱係調解後數日方提出亦不同，證
      人乙○○證詞之真實性已堪質疑。縱認證人乙○○之證述
      係實在，則其既在調解前即已取得，為何未交付予證人己○○，而由證人己○○於調解成立後始向調解委員會調得
      該項報告？且若之前已取得，而此係關係調解內容亦即被
      告應給付內容之重大事項，為何未事先與雇主己○○商議
      ，且查詢真偽，反於調解當日以電話告知己○○，並於己○○反對之情形下仍執意與被告成立調解？故證人乙○○
      之證述實有可疑。
    再參以證人乙○○於原審證述「當時我要談請款的事，被
      告拿了這份檢驗報告，告訴我鑽心後發現抗壓強度不夠，
      要給我們扣款，後來我到劉曉玫議員處協調，當天下午就
      到調解委員會談，當時我有跟調解委員會裡一位小姐說，
      我有把這份報告帶過去當場她看，後來我們以25萬元達成
      調解，回去後我告訴告訴人己○○、林三龍這件事，後來
      經由林三龍查證，發現試驗報告是假的。」等語（見原審
      卷第85頁），顯然與證人戊○○證稱調解當日並未看到系
      爭試驗報告，係調解成立後數日證人乙○○始交付之詞不
      同，參以證人戊○○與本件並無利害關係，與被告、證人
      己○○、乙○○等均亦無特殊關係，其並於審理中多次具
      結以擔保其證詞之真實性，故證人戊○○之證詞應屬客觀
      而具可信性，則足以證明證人乙○○之證述不可採信。
    證人乙○○於原審亦證稱：變造之檢驗報告應該是在調解
      前一個星期至二個星期拿到的，地點在丁○○家，他拿影
      印本給我，並說調解完才要拿正本給我等語（見原審卷第
      88頁），此既與其前之證詞不同，而試驗報告關係該項工
      程款項至鉅，若不合格則被告可扣款之部分甚多，證人乙○○既於調解前數星期即已取得該試驗報告，豈可能未予
      查證或提出予己○○？故證人乙○○上開證述與常理不符
      。
    證人乙○○於原審又證稱：拿到假的檢驗報告後，以電話
      告知己○○說強度鑽心沒有過，當時己○○叫我把這份資
      料給她，我第一天或第二天才傳真給她，傳真後己○○告
      知要查該報告是從那裡出來的，調解後2、3天己○○方告
      知查出該份報告為假的，即問其當初有無將丁○○交付之
      資料留在縣議員、調解委員會，其告知未留下資料，在縣
      議員處有請助理影印假的報告資料，並做服務案件記錄等
      語（見原審卷第89頁），惟此證詞與經上開經確認之事實
      ，及證人己○○、丙○○、戊○○之證述均不同，證人乙○○之證詞顯係虛偽。
    再參以證人乙○○於原審之證述：調解卷所附之試驗報告
      係由其提交予調解委員會，並非被告提出。而證人己○○
      所取得之變造試驗報告亦係由調解委員會影印所得，亦經
      其證述在卷，且核與證人戊○○之證詞相符，亦即卷附之
      變造試驗報告係乙○○提交予調解委員會，至乙○○所取
      得之變造試驗報告是否為被告所交付？因被告與乙○○之
      說詞不同，且證人乙○○之證詞先後不一，亦與事實有違
      ，業如前述，而交付予調解委員會之試驗報告亦為影本，
      並無法確認係由何人所偽造，則依罪疑唯輕之原則，既無
      法確認係被告交付予乙○○，實無法據此確認系爭卷附之
      變造試驗報告係被告所變造。
（三）本件檢察官所提證據尚有下列之疑點，無法確認被告變造
      系爭試驗報告，以下分敘之：
  １、證人乙○○於偵查中證稱：「約在調解前一星期左右，我
      去被告家，被告拿給我的。」等語（見95年度交查字第
      838號卷第38頁），於原審審理時改稱：「被告在調解時
      有拿我看，但在調解過後才拿影本給我，之前被告是在他
      家時有拿給我，但並沒有交給我。」等語（見原審卷第94
      頁），前後證詞歧異，苟該假鑑定報告在調解前，已由被
      告交予乙○○，則當時己○○與被告間因工程款多寡已爭
      執再三，而己○○亦自認為施工品質並無問題，乙○○或
      己○○既取得該假鑑定報告，何以不加查證？而依證人戊○○前述證詞，調解當日並未見到鑑定報告，雙方既因價
      款應給付多寡而申請調解，此等影響談判籌碼之重要資料
      ，竟未在調解期日提出，俾供調解委員參酌，僅含糊記載
      「施工材質有瑕疵」，亦有違常理。故依上開所述並無法
      確認被告在調解時係以該交付予乙○○之變造鑑定報告為
      談判籌碼，則證人乙○○證稱調解成立係因被告提出該變
      造鑑定報告之詞，即有不實。
  ２、再參以前揭所述，系爭變造鑑定報告係在調解後，始由乙○○交付予證人戊○○，則乙○○即不可能因該變造鑑定
      報告之提出而於調解時陷於錯誤，始同意以25萬元與被告
      達成調解，且依常理，調解既已成立，被告因工程款糾紛
      僅須給付己○○25萬元，已取得優勢地位，亦無自陷不利
      ，再交付一份虛偽鑑定報告予乙○○之必要。
  ３、再參以系爭變造試驗報告之日期為2005年11月13日，而真
      實檢驗之日期為2006年2月13日，按之常理被告著重之內
      容為試驗結果，則豈有變造檢驗時間之必要？顯然變造該
      報告之人當係不知真正委託試驗時間之人，方有變造此部
      分之情形。
  ４、又系爭變更試驗報告之結果固對被告有利，惟依被告所提
      該工程尚有其餘施工未完善之事項，證人乙○○於原審亦
      證稱系爭工程確有以地板斷裂、圍籬斷裂、大門材質尺寸
      不符、輕隔間未施作隔音、25坪未施作承建等瑕疵（見原
      審卷第87頁），則按之常理，被告若於調解時確有提出該
      項不合格之變造鑑定報告，再參以被告原要求扣款達90多
      萬元，而證人乙○○當日又對證人己○○反對調解之結論
      不予理會之情形，按之常理，被告豈可能同意僅以25萬元
      成立調解？故以證人乙○○之證述推認系爭變造試驗報告
      係被告所交付尚不足採。
（四）證人己○○之證詞不足以認定系爭變造試驗報告係由被告
      變造，此有下列證據可證：
  １、證人己○○於原審證稱：在調解期日（95年2月22日）前
      ，即知悉該變造之鑑定報告。然同日審理時竟又證稱：「
      乙○○將假的鑑定報告傳真給我後，才交回調解委員會。
      變造的鑑定報告是在2月22日調解當天，乙○○給我的。
      」等語（見原審卷第39-40頁），亦即證人己○○應係在
      調解當日始知悉該鑑定報告。惟於本院前審審理時則改稱
      ：「假的鑑定報告是在調解後，因為沒收到錢，再去申請
      調解，3月23日調解時，才向調解委員會拿到鑑定報告。
      」等語（本院前審卷第61頁）。則證人己○○對於何時知
      悉該假的鑑定報告存在？係乙○○交付亦或自行向調解委
      員會請領取得？前後供述不一，況證人己○○證稱被告變
      造系爭試驗報告之依據為證人乙○○告知之內容，而證人
      乙○○之證述有如上諸多不可採之處，故證人己○○之證
      詞自亦無法為不利於被告之認定。
  ２、證人己○○雖曾證稱試驗報告係在調解時即已提出，惟其
      前後就此部分之供述不同，且顯與提供卷附偽造試驗報告
      出處之調解委員會提供之時間不同，業據證人戊○○證述
      綦詳，顯然系爭變造之試驗報告確係乙○○於調解成立後
      數日方提出於調解委員會，則依常理而言，提出該變造試
      驗報告影本之人既非被告，而係乙○○，自不能以證人乙○○證稱變造試驗報告係被告交付之詞，即認定確係被告
      所為，蓋依常理而言，既僅係影本，則交付後均可能由持
      有人加以變造，實無法以被告係委託該試驗報告之人，即
      推認必係其變造。
  ３、再參以上開證人己○○證述內容，則證人乙○○於己○○
      反對以25萬元調解時，完全未依照己○○指示，與被告達
      成調解，且將所取得款項侵占入己，亦有本院調閱之告訴
      人己○○對乙○○所提起刑事侵占告訴（臺灣花蓮地方法
      院96年度易第309號）、告訴人己○○以億偉企業有限公
      司名義向證人乙○○請求損害賠償（即上開25萬元之調解
      款，臺灣花蓮地方法院96年訴字第348號）及乙○○向被
      告之父張榮家所提撤銷調解案件（臺灣花蓮地方法院95年
      度花簡字第166號）等卷，均可證明證人乙○○對證人己○○所述並非實在，則證人己○○依證人乙○○之指述而
      指認被告變造系爭試驗報告即有可議，自不足為不利被告
      之認定。
  ４、至被告為何於願將不利於伊之合格試驗報告交付予乙○○
      ？依被告之供述，係因乙○○告知欲與告訴人己○○商量
      水泥強度之事，且認已無影響，故而提供真正而非系爭變
      造之試驗報告等語，尚不違常理，其所辯堪予採信。
（五）本件系爭工程款之調解係由花蓮市調解委員會委員甲○○
      參與，證人戊○○僅係於達成調解後方到場製作調解筆錄
      ，業經證人戊○○證述在卷，再經本院傳訊證人甲○○，
      結稱系爭案件確係由其調解，惟對調解內容及過程已完全
      無記憶等語。故而本件有關調解之過程應以調解筆錄及負
      責製作、記錄之證人戊○○之證詞為據。依證人戊○○於
      本院之證述，卷附之試驗報告係事後證人乙○○交付，當
      日並無任何文件附卷，被告係事後方與其談論試驗報告之
      事等語，依其證述內容，顯然無法推論調解成立與變造之
      試驗報告有關，況如前所述，雙方所爭執之工程既有除水
      泥強度不足問題外之地板斷裂、圍籬斷裂、大門材質尺寸
      不符、輕隔間未施作隔音、25坪未施作承建等瑕疵（見證
      人乙○○於原審之證述，卷第87頁），此既經證人乙○○
      結證在卷，故尚難認當日達成調解之金額係參照卷附變造
      試驗報告而扣除水泥強度不足部分。
五、綜上所述，系爭卷附變造之試驗報告確與被告委託慶鴻公司
    鑑定結果不同，係經變造，惟並無證據足以證明系爭變造試
    驗報告影本即係被告交付予乙○○之試驗報告。況系爭變造
    試驗報告既係影本，則以現今影印技術純熟且便利，接觸該
    報告之人皆有機會予以變造，尚無證據足以認定確係被告所
    為，況依前開所述證人己○○、乙○○之證詞前後歧異，亦
    不足採為不利於被告之證據，而依證人丙○○、戊○○證述
    之內容，均足以證明被告於調解時並未以該試驗報告為據。
    此外復查無其他積極證據足以證明被告於調解前確有交付變
    造之鑑定報告給乙○○之證據，不能證明被告犯罪，故被告
    所辯尚非不可採信，其犯罪不能證明，自應對被告諭知無罪
    之判決。原審為被告有罪判決之諭知，尚有未洽。檢察官上
    訴意旨指摘原判決量刑過輕，並無理由，應予駁回。被告上
    訴否認犯罪，為有理由，應由本院將原判決撤銷改判，諭知
    被告無罪之判決。
據上論斷，應依刑事訴訟法第369條第1項前段、第364條、第301
條第1項，判決如主文。
本案經檢察官庚○○到庭執行職務。
中    華    民    國    97    年    4     月    14    日
                  審判長法  官   何 方 興
                        法  官   林 鳳 珠
                        法  官   王 紋 瑩
以上正本證明與原本無異。
如不服本判決，應於送達後十日內，向本院提出上訴狀。其未敘
述理由者，並應於提出上訴狀後十日內向本院補提理由狀 (須附
繕本)。
                        書記官   楊 明 靜
中    華    民    國    97    年    4    月    14    日


司法院資訊處製作；財團法人民間司法改革基金會備份。
